臺灣臺南地方法院刑事判決
110年度金訴字第339號
公  訴  人  臺灣臺南地方檢察署檢察官
被      告  蔡瀚德


選任辯護人  王又真律師
            鄭植元律師
上列被告因詐欺等案件，經檢察官提起公訴（110年度偵字第143
52號），及移送併辦（110年度偵字第20140號），被告於準備程
序進行中，就被訴事實為有罪之陳述，本院改行簡式審判程序審
理，判決如下：
    主  文
蔡瀚德犯三人以上共同詐欺取財罪，共貳罪，各處有期徒刑壹年
。應執行有期徒刑壹年貳月。緩刑參年，緩刑期間負保護管束，
並應接受法治教育貳場次。
扣案IPHONE行動電話壹支(含門號0000000000號SIM卡壹張）沒收
之。
    事  實
一、蔡瀚德與黃龍山（另經本院判決）為朋友關係，蔡瀚德知悉
    黃龍山之工作內容僅係依上游指示至各地領取包裹後再將包
    裹轉交予指定之人，即可領取高額之報酬，有違常理，且現
    今社會上詐騙案件層出不窮，詐欺集團常利用民眾所提供之
    金融帳戶作為人頭帳戶使用，造成金流斷點，以此達到掩飾
    、隱匿犯罪所得之目的，依其智識程度、社會生活經驗，應
    可預見領取轉送之包裹內為提款卡等物，將恐作為詐欺取財
    及洗錢之犯罪工具使用，成為遂行詐欺犯罪之一環，同時亦
    將因而參與以實施詐欺為手段，具持續性、牟利性及結構性
    之詐欺犯罪組織，其為求賺取上開報酬，於民國110年6月某
    日起，仍基於縱使參與犯罪組織、他人因受騙致財產受損或
    隱匿詐欺犯罪所得本質、去向之結果，亦不違背其本意之不
    確定故意，與黃龍山一同擔任詐欺集團負責領取人頭帳戶資
    料包裹之「取簿手」，而與黃龍山及其他不詳姓名之詐欺集
    團成員，共同意圖為自己不法之所有，基於三人以上詐欺取
    財及洗錢之犯意聯絡，由該詐欺集團不詳成員，在社群網站
    臉書上刊登貸款廣告訊息，表示有貸款需求可加入通訊軟體
    LINE的私訊等情，范守宏於110年6月12日見上開訊息後，即
    加入廣告中所留之通訊軟體LINE帳號成為好友，該LINE自稱
    「語婕」之人即私訊向范守宏佯稱：辦理貸款須提供金融卡
    云云，致范守宏陷於錯誤，而於同年6月15日17時9分許，將
    其所申請之中國信託商業銀行帳號000-0000000*****號（下
    稱中國信託帳戶）之提款卡（含密碼），透過統一超商交貨
    便，寄至臺南市○區○○○路○段000號之統一超商東城門市。蔡
    瀚德與黃龍山則於110年6月17日11時40分許依上游指示，由
    蔡瀚德駕駛其所有之車牌號碼000-0000號自小客車搭載黃龍
    山前往上開東城門市，由黃龍山出面領取裝有范守宏人頭帳
    戶提款卡之上開包裹後，至指定之特定地點轉交予指定之人
    。詐欺集團不詳成員另於同年6月17日19時11分許起，冒用
    金石堂書店客服人員、匯豐銀行客服人員等名義，透過00-0
    0000000、00-00000000號等電話號碼致電予簡韶儀，佯稱其
    網路購物付款設定有誤，須依指示變更操作以解除設定云云
    ，致簡韶儀陷於錯誤，而於同日20時52分許，依指示轉帳新
    臺幣（下同）2萬9988元至上開中國信託帳戶內，其後由詐
    欺集團其他成員將款項領出。嗣范守宏及簡韶儀驚覺受騙報
    警處理後，經警調閱監視器錄影畫面，始循線查悉上情。
二、案經范守宏、簡韶儀告訴暨臺灣臺南地方檢察署檢察官指揮
    臺南市政府警察局第一分局移送偵查起訴及移送併辦。
    理  由
一、本件被告所犯為死刑、無期徒刑、最輕本刑為3年以上有期
    徒刑以外之罪，亦非屬高等法院管轄之第一審案件，其於準
    備程序進行中，先就被訴事實為有罪之陳述，經法官告知簡
    式審判程序之旨，並聽取公訴檢察官之意見後，依刑事訴訟
    法第273條之1第1項、第273條之2等規定，裁定進行簡式審
    判程序，且不受同法第159條第1項、第161條之2、第161條
    之3、第163條之1及第164條至第170條所規定證據能力認定
    及調查方式之限制，合先敘明。
二、上開犯罪事實，業據被告於審理時坦承不諱，並有另案被告
    黃龍山於警詢及偵訊時之供述（警卷第15至27頁、第29至34
    頁，偵2卷第265至287頁）、告訴人范守宏於警詢時之指述
    （偵1卷第5頁正反面）、告訴人簡韶儀於警詢時之指述（偵
    1卷第8頁反面至10頁）、告訴人范守宏之內政部警政署反詐
    騙諮詢專線紀錄表（偵1卷第7頁正反面）、告訴人簡韶儀之
    內政部警政署反詐騙諮詢專線紀錄表、高雄市政府警察局林
    園分局中庄派出所受理各類案件紀錄表、受理詐騙帳戶通報
    簡便格式表、台新銀行自動櫃員機交易明細（偵1卷第6頁正
    反面、第10頁反面、第12頁、第14頁反面）、指認犯罪嫌疑
    人紀錄表2份（警卷第69頁，偵2卷第125頁）、7-11貨態查
    詢系統列印資料1份（偵1卷第17頁）、「東城門市」便利商
    店及路口監視器畫面翻拍照片6張（偵1卷第18至20頁）、車
    牌號碼000-0000號自小客車之車輛詳細資料報表（偵1卷第4
    7頁）（同偵2卷第95頁）、臺南市政府警察局第一分局搜索
    扣押筆錄、扣押物品目錄表（偵2卷第21至25頁）、被告手
    機與黃龍山之對話內容及聯絡資料翻拍照片（偵2卷第108至
    119頁）、臺灣臺中地方法院檢察署檢察官106年度偵字第78
    27號起訴書、臺灣臺中地方法院106年度簡字第941號刑事簡
    易判決書影本各1份（偵2卷第133至139頁）、臺灣臺南地方
    法院110年度訴字第981號刑事判決（本院卷第85至101頁）
    在卷可稽，足認被告前開自白與事證相符，堪予採信。是本
    案事證明確，被告上開犯行均堪以認定，應依法論科。
三、論罪科刑：
　㈠按加重詐欺罪係侵害個人財產法益之犯罪，其罪數計算，以
    被害人數、被害次數之多寡，決定其犯罪之罪數；核與參與
    犯罪組織罪之侵害社會法益，因應以行為人所侵害之社會全
    體利益為準據，認定係成立一個犯罪行為，有所不同。是以
    倘若行為人於參與犯罪組織之繼續中，先後加重詐欺數人財
    物，因行為人僅為一參與組織行為，侵害一社會法益，應僅
    就首次犯行論以參與犯罪組織罪及加重詐欺罪之想像競合犯
    ，而其後之犯行，乃為其參與組織之繼續行為，為避免重複
    評價，當無從將一參與犯罪組織行為割裂再另論一參與犯罪
    組織罪，而與其後所犯加重詐欺罪從一重論處之餘地（最高
    法院107年度台上字第1066號判決意旨參照）。又犯罪之著
    手，係指行為人基於犯罪之決意而開始實行密接或合於該罪
    構成要件之行為而言。而首次加重詐欺犯行，其時序之認定
    ，自應以詐欺取財罪之著手時點為判斷標準；詐欺取財罪之
    著手起算時點，依一般社會通念，咸認行為人以詐欺取財之
    目的，向被害人施用詐術，傳遞與事實不符之資訊，使被害
    人陷於錯誤，致財產有被侵害之危險時，即屬詐欺取財罪構
    成要件行為之著手，並非以取得財物之先後順序為認定依據
    （最高法院109年度台上字第5598號判決意旨參照）。查：
　1.被告於110年6月間，加入黃龍山與及其他不詳姓名成年人所
    組成之三人以上，以實施詐術為手段，具有持續性、牟利性
    之有結構性組織之詐欺集團犯罪組織，進而為本案所示犯行
    ，依照前開判決意旨，被告參與犯罪組織罪應與首次犯行即
    詐騙告訴人范守宏之中國信託帳戶提款卡（含密碼）行為間
    具有局部同一性，而有想像競合犯關係，是核被告就此部分
    犯行所為，係犯組織犯罪防制條例第3條第l項後段之參與犯
    罪組織罪、刑法第339條之4第1項第2款之三人以上共同犯詐
    欺取財罪及洗錢防制法第14條第1項之一般洗錢罪，並應依
    照刑法第55條之規定，論以想像競合，從一重之三人以上共
    同詐欺取財罪處斷。
　2.被告就詐騙告訴人簡韶儀部分犯行所為，係涉犯刑法第339
    條之4第1項第2款之三人以上共同犯詐欺取財罪及洗錢防制
    法第14條第1項之一般洗錢罪，並應依照刑法第55條之規定
    ，論以想像競合，從一重之三人以上共同詐欺取財罪。
　㈡次按共同實行犯罪行為之人，在合同意思範圍內，各自分擔
    犯罪行為之一部，相互利用他人之行為，以達其犯罪之目的
    者，即應對於全部所發生之結果共同負責；且共同正犯不限
    於事前有協定，即僅於行為當時有共同犯意之聯絡者亦屬之
    ，且表示之方法，不以明示通謀為必要，即相互間有默示之
    合致亦無不可（最高法院103年度台上字第2335號判決意旨
    參照）。查本案詐欺集團於詐欺犯行之分工上極為精細，分
    別有實施詐術之機房人員、領取帳戶受騙款項之車手人員、
    領送帳戶資料包裹之收簿人員（即如被告）等各分層成員，
    以遂行本件犯行而牟取不法所得，集團成員間固未必彼此有
    所認識或清楚知悉他人所分擔之犯罪分工內容，然此一間接
    聯絡犯罪之態樣，正係具備一定規模犯罪所衍生之細密分工
    模式，參與犯罪者透過相互利用彼此之犯罪角色分工，而形
    成一個共同犯罪之整體以利犯罪牟財。被告既對參與詐欺集
    團而遂行本案詐欺犯行具有不確定故意，詳見前述，堪認其
    對集團成員彼此間極可能係透過分工合作、互相支援以完成
    詐欺取財之犯罪行為一節當亦有所預見，則其既係以自己共
    同犯罪之意思，相互支援及分工合作，以達上揭犯罪之目的
    ，自應就所參與犯罪之全部犯罪結果共同負責。是被告與黃
    龍山及其他詐欺集團成員間，就上開加重詐欺取財及洗錢犯
    行，有犯意聯絡及行為分擔，應論以共同正犯。
　㈢再按刑法處罰之加重詐欺取財罪係侵害個人財產法益之犯罪
    ，其罪數計算，依一般社會通念，應以被害人數、被害次數
    之多寡，決定其犯罪之罪數（最高法院110年度臺上字第454
    0號刑事判決意旨參照）。是被告上開所示犯行，係分別對
    范守宏、簡韶儀所為，因侵害法益有別，犯意及行為亦殊，
    應予分論併罰。
  ㈣又臺灣臺南地方檢察署以110年度偵字第20140號併辦意旨書
    所載之移送併辦事實，核與業經起訴之部分為同一事實，為
    起訴效力所及，本院自應併予審究，附此敘明。
　㈤爰審酌現今詐欺集團之詐騙事件層出不窮、手法日益翻新，
    政府及相關單位無不窮盡心力追查、防堵，被告正值青壯，
    本應依循正軌獲取所得，竟貪圖不法利益，與黃龍山參與本
    案詐欺集團，雖非集團首腦或核心人物，但其開車搭載黃龍
    山領取人頭帳戶包裹交付集團成員作為詐騙取款工具使用之
    行為，使詐欺集團得以順利獲取犯罪所得、隱匿真實身分，
    所為同屬詐欺犯罪之一環，並造成被害人受有財產損失且難
    以追償，仍應予非難。惟念被告犯後能坦承犯行，態度尚佳
    ，並與告訴人范守宏、簡韶儀均和解成立，賠償告訴人2人
    所受損害等情，有被告與告訴人范守宏111年2月22日和解書
    影本、被告與告訴人簡韶儀110年12月3日和解書影本（本院
    卷第141頁、第165頁）在卷可佐，顯見非無悔意，及其自陳
    教育程度為大學畢業、未婚，目前與父母親、弟弟同住，從
    事貨運工作，暨其素行、犯罪之動機、目的、手法、參與程
    度等一切情狀，量處如主文所示之刑。
　㈥查被告前未曾受有期徒刑以上刑之宣告，有臺灣高等法院被
    告前案紀錄表在卷可參，其因一時失慮而罹典章，惟犯後坦
    承犯行，非無悔意，又與告訴人2人達成和解並賠償，顯已
    盡力彌補所造成之損害，詳如前述，是本院認被告經此偵、
    審程序及刑之宣告之教訓，當知所警惕，信無再犯之虞，認
    所宣告之刑以暫不執行為適當，併予宣告緩刑3年，以啟自
    新。惟考量被告上開犯罪情節，對公益之危害程度，及為使
    被告記取教訓，為強化其法治觀念，使其於緩刑期內能深知
    警惕，避免再犯，且使緩刑宣告不致輕易遭到撤銷，爰依刑
    法第74條第2項第8款之規定，命被告應接受法治教育2場次
    ，併依刑法第93條第1項第2款規定，於緩刑期間付保護管束
    。再依刑法75條之1第1項第4款規定，被告受緩刑之宣告，
    而違反上開所定負擔情節重大，足認原宣告之緩刑難收其預
    期效果，而有執行刑罰之必要者，得予撤銷緩刑之宣告，附
    為說明。
　㈦沒收：
　1.扣案IPHONE行動電話1支（含門號0000000000號SIM卡1張）
    為被告所有，供其與黃龍山本案聯絡領取上開人頭帳戶包裹
    使用，經被告供陳在卷，係被告所有供本案犯罪所用之物，
    應依刑法第38條第2項前段規定宣告沒收之。
　2.又被告因本案犯罪得到黃龍山交付1000元，應為其不法所得
    ，惟被告已與告訴人2人成立和解，並賠償其等所生損害，
    詳如前述，倘再諭知沒收犯罪所得並追徵其價額，恐有受重
    複執行沒收或追徵之雙重追索危險，對被告顯然過苛，故依
    刑法第38條之2第2項之規定，不再予宣告沒收。
　3.按犯洗錢防制法第14條之罪，其所移轉、變更、掩飾、隱匿
    、收受、取得、持有、使用之財物或財產上利益，沒收之，
    同法第18條第1項前段固有明文，但該條項既未規定「不問
    屬於犯罪行為人與否」，自以屬於被告所有為限，始得依該
    條項規定沒收之。查本件告訴人范守宏所交付之帳戶資及告
    訴人簡韶儀所匯入上開人頭帳戶內之款項，業經黃龍山及詐
    欺集團不詳成員領取後轉交集團上游，已無管領而不屬其所
    有，自無從依上開規定業宣告沒收。
　4.其餘扣案物則無證據證明與被告本案犯行有關，則不予宣告
    沒收，併此敘明。
四、據上論斷，依刑事訴訟法第273條之1第1項、第299條第1項
    前段，組織犯罪防制條例第3條第1項後段，洗錢防制法第2
    條第2款、第14條第1項，刑法第11條前段、第28條、第339
    條之4第1項第2款、第55條、第51條第5款、第38條第2項前
    段、第74條第1項第1款、第2項第8款、第93條第1項第2款，
    刑法施行法第1條之1第1項，判決如主文。
本案經檢察官陳奕翔提起公訴及移送併辦，檢察官呂舒雯到庭執
行職務
中　　華　　民　　國　　111 　年　　5 　　月　　18　　日
            刑事第十四庭  法  官  蕭雅毓
以上正本證明與原本無異。
如不服本判決應於收受送達後20日內向本院提出上訴書狀，並應
敘述具體理由；其未敘述上訴理由者，應於上訴期間屆滿後20日
內向本院補提理由書（均須按他造當事人之人數附繕本）「切勿
逕送上級法院」。
                          書記官  李如茵
中　　華　　民　　國　　111 　年　　5 　　月　　18　　日
附錄本案論罪科刑法條全文
組織犯罪防制條例第3條
發起、主持、操縱或指揮犯罪組織者，處3年以上10年以下有期
徒刑，得併科新臺幣1億元以下罰金；參與者，處6月以上5年以
下有期徒刑，得併科新臺幣1千萬元以下罰金。但參與情節輕微
者，得減輕或免除其刑。
具公務員或經選舉產生之公職人員之身分，犯前項之罪者，加重
其刑至二分之一。
犯第1項之罪者，應於刑之執行前，令入勞動場所，強制工作，
其期間為3年。
前項之強制工作，準用刑法第90條第2項但書、第3項及第98條第
2項、第3項規定。
以言語、舉動、文字或其他方法，明示或暗示其為犯罪組織之成
員，或與犯罪組織或其成員有關聯，而要求他人為下列行為之一
者，處3年以下有期徒刑，得併科新臺幣3百萬元以下罰金：
一、出售財產、商業組織之出資或股份或放棄經營權。
二、配合辦理都市更新重建之處理程序。
三、購買商品或支付勞務報酬。
四、履行債務或接受債務協商之內容。
前項犯罪組織，不以現存者為必要。
以第5項之行為，使人行無義務之事或妨害其行使權利者，亦同
。
第5項、第7項之未遂犯罰之。

中華民國刑法第339條之4
犯第339條詐欺罪而有下列情形之一者，處1年以上7年以下有期
徒刑，得併科1百萬元以下罰金：
一、冒用政府機關或公務員名義犯之。
二、三人以上共同犯之。
三、以廣播電視、電子通訊、網際網路或其他媒體等傳播工具，
    對公眾散布而犯之。
前項之未遂犯罰之。

洗錢防制法第2條
本法所稱洗錢，指下列行為：
一、意圖掩飾或隱匿特定犯罪所得來源，或使他人逃避刑事追訴
    ，而移轉或變更特定犯罪所得。
二、掩飾或隱匿特定犯罪所得之本質、來源、去向、所在、所有
    權、處分權或其他權益者。
三、收受、持有或使用他人之特定犯罪所得。

洗錢防制法第14條
有第二條各款所列洗錢行為者，處7年以下有期徒刑，併科新臺
幣5百萬元以下罰金。
前項之未遂犯罰之。
前二項情形，不得科以超過其特定犯罪所定最重本刑之刑。